臺灣臺中地方法院刑事判決　　　　　　 100年度易字第3163號
公　訴　人　臺灣臺中地方法院檢察署檢察官
被　　　告　吳國雄
上列被告因侵占等案件，經檢察官提起公訴（100 年度偵緝字第
1539、1540號），被告於準備程序中就被訴事實為有罪之陳述，
經告以簡式審判之旨，並聽取意見後，經本院合議庭裁定由受命
法官獨任行簡式審判程序，本院判決如下：
    主    文
吳國雄意圖為自己不法之所有，而侵占自己持有他人之物，處有
期徒刑伍月；又成年人故意對少年竊盜，處有期徒刑肆月；又侵
占離本人所持有之物，處罰金新臺幣壹萬元，如易服勞役，以新
臺幣壹仟元折算壹日；又意圖為自己不法之所有，而侵占自己持
有他人之物，處有期徒刑陸月。有期徒刑部分，應執行有期徒刑
壹年。
    犯罪事實
一、吳國雄基於意圖為自己不法所有而侵占之犯意，利用其自民
    國98年9 月間起，向朱守誠承租位在臺中市○區○○路398
    號4 樓408 室居住之機會，於同年9 月10日前之9 月間某日
    ，在朱守誠不知情之狀況下，擅自將其所持有置於上揭屋內
    朱守誠所有之冷氣機1 部（價值約新臺幣【下同】6,000 元
    ）、電視機1 部（價值約3,000 元）及瓦斯桶1 個（容量20
    公升，價值約1,500 元），變異持有為所有而侵占入己，並
    將前揭物品，以1,700 元之代價，出售予真實姓名年籍資料
    不詳之人，所得供己花用殆盡。嗣因吳國雄逾期未繳納房租
    ，朱守誠於同年10月中旬前往察看，並以電話向吳國雄聯繫
    無果，始查悉上情。
二、吳國雄成年人，明知劉○○（84年5 月2 日生）為未滿18歲
    之少年，竟另基於意圖為自己不法所有之竊盜犯意，於99年
    9 月11日下午2 時30分許，在臺中市○里區○○路○ 段益民
    國小前之公車站牌前，趁劉○○將其SONY ERICSSON 牌T715
    型手機（序號000000000000000 號，內含門號0000000000號
    SIM 卡1 張）放置在身旁椅子上，而未注意之際，以徒手方
    式，竊取該手機，得手後，隨即將該手機內之SIM 卡取出丟
    棄，並持該手機前往臺中市○區○○○路401 號之「通訊王
    通訊行」，以1,500 元之代價，出售予不知情之該通訊行負
    責人陳琮旻，所得款項供己花用殆盡。嗣經劉○○發現其前
    揭手機遭竊，報警處理，後經警方前往「通訊王通訊行」查
    贓，而循線查悉上情。
三、吳國雄於99年9 月18日下午3 時許，在臺中市○區○○路1
    段往臺中市○○區○○路1 段與向上路2 段路口之53號公車
    上，拾獲少年李○○（民國85年4 月22日生）所有之NOKIA
    牌5230型手機（序號000000000000000 號，內含門號000000
    0000號SIM 卡1 張），竟基於意圖為自己不法所有而侵占他
    人遺失物之犯意，將上揭脫離李○○持有之手機侵占入己，
    後隨即將該手機內之SIM 卡取出丟棄，並持該手機前往臺中
    市○區○○路1 段535 號之「將博通訊行」，以1,700 元之
    代價，出售予不知情之該通訊行負責人古國銘，所得款項供
    己花用殆盡。嗣經警方前往「將博通訊行」查贓，而循線查
    悉上情。
四、吳國雄另基於意圖為自己不法所有而侵占之犯意，利用其自
    100 年3 月13日起，向賴本源承租位在臺中市○區○○街38
    2 號4 樓之房屋居住之機會，於同年5 月5 日，在賴本源不
    知情之狀況下，擅自將其所持有置於上揭屋內之日立牌窗型
    冷氣機1 部、大同牌20吋電視機1 部、寶島牌脫水機1 部、
    大同牌冰箱1 部、華冠牌14吋立扇1 部、菲利浦牌DVD 播放
    機1 部及鋁製置物架1 個等物品（價值共約1 萬6,100 元）
    ，變異持有為所有而侵占入己，並將上揭物品以2,600 元之
    價格，出售予不知情之陳慧真，所得款項供己花用殆盡。嗣
    經賴本源發現有異，報警處理，經員警於同年月6 日中午12
    時許，在臺中市南屯區○○○路312 之1 號陳慧真所經營之
    「聯鑫2 手生活館」徵得陳慧真同意後執行搜索，並扣得前
    揭物品，而循線查悉上情。
五、案經朱守誠訴由臺中市政府警察局第六分局、臺中市政府警
    察局第一分局報告臺灣臺中地方法院檢察署檢察官偵查起訴
    。
    理    由
壹、程序部分
    按除被告所犯為死刑、無期徒刑、最輕本刑為3 年以上有期
    徒刑之罪或高等法院管轄第1 審案件者外，於第273 條第1
    項程序進行中，被告先就被訴事實為有罪之陳述時，審判長
    得告知被告簡式審判程序之旨，並聽取當事人、代理人、辯
    護人及輔佐人之意見後，裁定進行簡式審判程序；除簡式審
    判程序、簡易程序及第376 條第1 款、第2 款所列之罪之案
    件外，第1 審應行合議審判，刑事訴訟法第273 條之1 第1
    項、第284 條之1 分別定有明文。本件被告吳國雄均係涉死
    刑、無期徒刑、最輕本刑為3 年以上有期徒刑之罪或高等法
    院管轄第1 審案件以外之罪，並於本院行準備程序時就被訴
    事實為有罪之陳述，本院合議庭依前揭規定，經評議結果，
    裁定改由受命法官獨任行簡式審判程序進行審理，是本件之
    證據調查，依刑事訴訟法第273 條之2 規定，不受同法第15
    9 條第1 項、第161 條之2 、第161 條之3 、第163 條之1
    及第164 條至第170 條規定之限制，合先敘明。
貳、犯罪事實認定部分
    上揭犯罪事實，業據被告吳國雄於偵查中、本院準備程序及
    審理時坦承不諱，核與證人即告訴人朱守誠、證人陳琮旻、
    古國銘於警詢及偵查中之證述、證人即被害人劉○○、李○
    ○、賴本源、證人陳慧真於警詢中之證述大致相符，並有員
    警職務報告、讓渡來源切結書、電話通聯紀錄、臺中縣警察
    局霧峰分局內新派出所受理案件登記表、將博國際通訊讓渡
    證明書、手機申登人資料、被告指認相片、贓物認領保管單
    、聯鑫2 手生活館名片、收據紙條、現場相片17張、地圖、
    搜索扣押筆錄、扣押物品目錄表、房屋租賃契約書等附卷可
    稽，足認被告之任意性自白與事實相符，堪以採信。本案事
    證明確，被告上開犯行均堪認定，應予依法論科。
、論罪科刑部分
一、按刑法總則之加重，係概括性之規定，所有罪名均一體適用
    ；刑法分則之加重，係就犯罪類型變更之個別犯罪行為予以
    加重，成為另一獨立之罪名。兒童及少年福利法第70條第1
    項前段所定：「成年人教唆、幫助或利用兒童及少年犯罪或
    與之共同實施犯罪或故意對其犯罪者，加重其刑至2 分之1
    」，其中故意對兒童及少年犯罪之加重，係對被害人為兒童
    及少年之特殊要件予以加重處罰，乃就犯罪類型變更之個別
    犯罪行為予以加重，屬刑法分則加重之性質（最高法院99年
    度臺上字第1128號、97年度臺上字第363 號、96年度臺上字
    第681 號判決意旨參照）。又按成年人故意對兒童及少年犯
    罪而依該項規定加重其刑者，固不以其明知被害人為兒童及
    少年為必要，但仍須證明該成年人有對兒童及少年犯罪之不
    確定故意，亦即該成年人須預見被害人係兒童及少年，且對
    於兒童及少年犯罪並不違背其本意，始足當之（最高法院95
    年度臺上字第5731號判決意旨參照）。
二、經查本件被告係70年5 月29日生，其於為前揭犯罪事實二所
    示之行為時，為已滿20歲之成年人，而被害人即少年劉○○
    係84年5 月2 日生，於被告為前揭犯罪事實二所示之行為時
    ，為兒童及少年福利法第2 條所規定12歲以上未滿18歲之少
    年等情，有被告之年籍資料及少年劉○○之全戶戶籍資料查
    詢結果在卷可佐；又查被告於本院審理時自承：當時被害人
    劉○○穿著學校制服，看起來像高中生，應該還沒有滿18歲
    等語（見本院卷第28頁反面），是被告於為犯罪事實二所示
    之行為時對被害人劉○○係12歲以上未滿18歲之少年乙情，
    應有所認知，洵堪認定，是核被告就犯罪事實二所為，係犯
    兒童及少年福利法第70條第1 項前段、刑法第320 條第1 項
    之成年人故意對少年竊盜罪，並加重其刑；公訴意旨認被告
    就犯罪事實二所為，係犯刑法第320 條第1 項之竊盜罪，容
    有未恰，又兒童及少年福利法第70條第1 項前段因屬刑法分
    則之加重，亦即就犯罪類型變更之個別犯罪行為予以加重，
    成為另一獨立之罪名，業如前述，故爰依法變更起訴法條（
    本院於審理時已就變更起訴法條罪名之事實即成年人故意對
    少年竊盜之犯罪構成要件事實為實質上調查，並予被告辯論
    之機會，被告始終坦承上開客觀犯罪事實，亦就其主觀之犯
    意為辯論，是已使被告知悉而充分行使其防禦權）。又查被
    告於為前揭犯罪事實三所示之行為時，雖為已滿20歲之成年
    人，而被害人即少年李○○係85年4 月22日生，於被告為前
    揭犯罪事實三所示之行為時，亦為兒童及少年福利法第2 條
    所規定12歲以上未滿18歲之少年等情，有被告之年籍資料及
    少年李○○之全戶戶籍資料查詢結果在卷可佐；惟查被告於
    本院審理時堅稱：伊於為犯罪事實三所示之行為時，車上已
    經沒有什麼乘客，伊不知該手機是誰所有等語（見本院卷第
    28 頁 反面、第29頁正面），此外，復查無其他積極證據足
    以證明，被告於為犯罪事實三所示之行為時，對該支手機係
    少年李○○所有乙情，有故意或不確定故意，是核被告就犯
    罪事實三所為係犯刑法第337 條之侵占遺失物罪。另查被告
    就犯罪事實一、四所為，均係分別利用其向被害人朱守誠、
    賴本源承租房屋而持有前揭財物之機會，意圖為自己不法所
    有，變異持有為所有，侵占入己後，再予以變賣，是核其就
    犯罪事實一、四所為，均係犯刑法第335 條第1 項之侵占罪
    。
三、被告所犯上開2 次侵占罪、1 次成年人故意對少年竊盜罪、
    1 次侵占脫離物罪，犯意各別，行為互殊，應予分論併罰。
    爰審酌被告前有公共危險、詐欺及多次竊盜前科，有臺灣高
    等法院被告前案紀錄表在卷可參，素行非佳，時值青年，不
    思以己身之力，以正當途徑，賺取所需，竟恣意竊取、侵占
    他人財物，而為本件多次侵占及竊盜犯行，惟其犯後尚能坦
    承犯行，態度尚可，暨審酌其經濟情況為勉持、高職畢業之
    智識程度（見臺灣臺中地方法院檢察署100 年度偵緝字第15
    40號卷第8 頁調查筆錄受詢問人欄所載）、本件各被害人所
    損失之財物價值及檢察官於起訴書之具體求刑等一切情狀，
    分別量處如主文所示之刑，並就罰金部分，諭知易服勞役之
    折算標準，就有期徒刑部分，定其應執行之刑，以示懲儆。
四、又按兒童及少年福利法第70條第1 項前段，係屬刑法分則加
    重之性質，已如前述。再按刑法第41條第1 項前段明定犯最
    重本刑為5 年以下有期徒刑以下之刑之罪，而受6 月以下有
    期徒刑或拘役之宣告者，得以新臺幣1,000 元、2,000 元或
    3,000 元折算1 日，易科罰金。又刑法第320 條第1 項之竊
    盜罪，其法定刑為5 年以下有期徒刑、拘役或500 元以下罰
    金。是倘有故意對少年犯竊盜罪，應依上開兒童及少年福利
    法第70條第1 項前段規定予以加重其刑，因係分則加重之性
    質，其法定刑有期徒刑部分加重之結果，即非「最重本刑為
    5 年以下有期徒刑以下之刑之罪」，縱受6 月以下有期徒刑
    之宣告，與上開刑法第41條第1 項規定得易科罰金之規定不
    符，自不得諭知易科罰金之折算標準，否認即屬違法（最高
    法院97年度臺非字第246 號、96年度臺上字第6128號判決意
    旨參照）。末按司法院院字第2707號解釋認為得易科罰金之
    罪與不得易科罰金之罪，因併合處罰之結果，不得易科罰金
    ，故於諭知判決時，無庸為易科折算標準之記載。釋字第14
    4 號解釋進而宣示「數罪併罰中之1 罪，依刑法規定得易科
    罰金，若因與不得易科之他罪併合處罰結果而不得易科罰金
    時，原可易科部分所處之刑，自亦無庸為易科折算標準之記
    載。」係考量得易科罰金之罪與不得易科罰金之罪併合處罰
    ，犯罪行為人因不得易科罰金之罪，本有受自由刑矯正之必
    要，而對犯罪行為人施以自由刑較能達到矯正犯罪之目的，
    故而認為得易科罰金之罪，如與不得易科罰金之罪併合處罰
    時，不許其易科罰金。上開解釋旨在藉由自由刑之執行矯正
    犯罪，目的洵屬正當，亦未選擇非必要而較嚴厲之刑罰手段
    ，與數罪併罰定應執行刑制度之本旨無違，亦與憲法第23條
    規定之比例原則尚無牴觸，並無變更之必要。至釋字第366
    號、第662 號解釋乃法院宣告數罪併罰，且該數宣告刑均得
    易科罰金，而定應執行之刑逾6 個月時，仍否准予得易科罰
    金之情形所為之解釋。如各罪中，有不得易科罰金者，即非
    上述2 號解釋之範圍，而無上述2 號解釋意旨之適用（司法
    院大法官會議釋字第679 號解釋理由書要旨參照）。查被告
    就犯罪事實二所為之成年人故意對少年竊盜罪，雖經本院宣
    告有期徒刑6 月以下之刑，惟因刑法第320 條第1 項竊盜罪
    之法定刑，經依兒童及少年福利法第70條第1 項前段加重其
    刑後，已非刑法第41條第1 項前段所規定「最重本刑為5 年
    以下有期徒刑以下之刑之罪」，揆諸前揭說明，本院自不得
    依刑法第41條第1 項前段諭知易科罰金之折算標準。又查，
    本件被告就犯罪事實一、四所犯之侵占罪，雖均經本院宣告
    有期徒刑6 月以下之刑，惟查，被告就犯罪事實二所犯之成
    年人故意對少年竊盜罪，既不得易科罰金，依上開司法院大
    法官會議解釋意旨，就被告犯罪事實一、四所犯之侵占罪及
    定應執行刑部分，自亦不得諭知易科罰金之折算標準，附此
    敘明。
據上論斷，應依刑事訴訟法第273 條之1 第1 項、第299 條第1
項前段、第300 條，兒童及少年福利法第70條第1 項前段，刑法
第11條前段、第335 條第1 項、320 條第1 項、第337 條、第42
條第3 項、第51條第5 款，刑法施行法第1 條之1 第1 項、第2
項前段，判決如主文。
本案經檢察官陳永豐到庭執行職務。
中    華    民    國   100    年    11    月    18    日
                  刑事第五庭    法  官  張瑋珍
以上正本證明與原本無異。
如不服本判決應於收受送達後10日內向本院提出上訴書狀，並應
敘述具體理由；其未敘述上訴理由者，應於上訴期間屆滿後20日
內向本院補提理由書（均須按他造當事人之人數附繕本）「切勿
逕送上級法院」。
                                書記官  王嘉麒
中    華    民    國   100    年    11    月    18    日
附錄本案論罪科刑法條全文：
中華民國刑法第320條
（普通竊盜罪、竊佔罪）
意圖為自己或第三人不法之所有，而竊取他人之動產者，為竊盜
罪，處5  年以下有期徒刑、拘役或 5 百元以下罰金。
意圖為自己或第三人不法之利益，而竊佔他人之不動產者，依前
項之規定處斷。
前二項之未遂犯罰之。
中華民國刑法第335條
（普通侵占罪）
意圖為自己或第三人不法之所有，而侵占自己持有他人之物者，
處 5 年以下有期徒刑、拘役或科或併科 1 千元以下罰金。
前項之未遂犯罰之。
中華民國刑法第337條
（侵占遺失物罪）
意圖為自己或第三人不法之所有，而侵占遺失物、漂流物或其他
離本人所持有之物者，處 5 百元以下罰金。
兒童及少年福利法第70條
（加重刑法）
成年人教唆、幫助或利用兒童及少年犯罪或與之共同實施犯罪或
故意對其犯罪者，加重其刑至二分之一。但各該罪就被害人係兒
童及少年已定有特別處罰規定者，不在此限。
對於兒童及少年犯罪者，主管機關得獨立告訴。